臺灣臺南地方法院刑事判決
110年度訴字第1081號
公  訴  人  臺灣臺南地方檢察署檢察官
被      告  沈柏村



指定辯護人  本院公設辯護人陳香蘭  

上列被告因違反毒品危害防制條例案件，經檢察官提起公訴（10
9年度偵字第9612號），本院判決如下：
    主    文
沈柏村犯持有第二級毒品純質淨重二十公克以上罪，處有期徒刑
壹年捌月。
扣案之大麻貳包（淨重分別為０．六九四及０．六五七公克）、附表
所示甲基安非他命拾參包（總純質淨重二一．五八三公克）均沒
收銷燬，扣案之磅秤壹個、分裝袋貳批均沒收。
    判決要旨
一、人的思緒經常飛揚與轉換，保護並尊重個人思緒的自由，是
    民主國家的特色。因為思緒而犯罪，或因思緒的轉變而構成
    加重處罰的罪名，都應謹慎判斷，盡可能縮小適用範圍，以
    避免刑罰權過度擴張，這是白色恐怖時代帶給台灣社會的經
    驗。因此，應該把思緒區別為「內心想法」與「（最終）目
    的」，並只處罰或加重處罰「目的」。
二、本案證據顯示被告最後決定不要販賣毒品，本院認為他的持
    有行為只構成持有第二級毒品純質淨重20公克以上罪，而非
    檢察官起訴的意圖販賣而持有第二級毒品罪。並考量被告曾
    經考慮販賣持有中的毒品而量處較重刑罰。
    事    實
沈柏村知道甲基安非他命和大麻都是毒品，法律規定不能持有，
仍然於民國109年5月18日23時左右，在台南市仁德區「國妃鷹堡
汽車旅館」內，向一位自稱「李永裕」的男子，約定以新臺幣(
下同)4萬元的代價，購買後持有甲基安非他命及大麻一批（尚未
付款）。而後於109年5月23日18時30分左右，司法警察在台南市
○○區○○路000號「家樂福賣場」前，經沈柏村的同意而實施搜索
，並在他身上扣押大麻1包（檢驗後淨重0.694公克），在他駕駛
的自用小客車上扣押大麻1包（檢驗後淨重0.657公克）、附表所
記載的甲基安非他命13包（總純質淨重共21.583公克）、磅秤1
個、分裝袋2批。
    理    由
壹、本案有以下的證據足以證明被告犯罪：
一、被告於警局、地檢署及法院的自白。
二、本案扣押的大麻2包、甲基安非他命13包、磅秤1個、分裝袋
    2批。
三、自願搜索同意書、搜索扣押筆錄、扣押物品目錄表、搜索現
    場及扣案物照片。
四、高雄市立凱旋醫院濫用藥物成品檢驗鑑定書（證明附表所記
    載的甲基安非他命總純質淨重共21.583公克）。
  
貳、成立的罪名：
一、檢察官主張的罪名：
　1.被告曾經在警察局提及「（李永裕）他跟我說，（安非他命
    及大麻）先放在我這裡，如果我有賣出去，在（再）回錢給
    他，或者他不夠賣時，我在（再）還他」（警卷17頁）。又
    在偵查中承認「（檢察官：所以買的時候是有想要賣嘛對不
    對？你的意思是這樣嘛）對啊。（檢察官：後來沒有賣出去
    而已嘛）啊也沒人買呀....後來是真的有想，但是沒有賣啊
    ....，頭先我真的是有想（要賣）」（本院卷96-97頁勘驗
    偵訊錄音筆錄）。
　2.檢察官依據被告以上的陳述，以及本案同時扣押獲得附表所
    記載的大量甲基安非他命，與可供秤重、分裝毒品的磅秤和
    分裝袋等證據，認定被告是為了販賣而持有這些毒品，構成
    毒品危害防制條例第5條第2項的意圖販賣而持有第二級毒品
    罪。
二、被告方面辯解：
　1.被告：
　　我曾跟檢察官講過原先想賣，當時有那個想法，但我後來有
    跟檢察官說：想到我之前販賣被判12年，不想一錯再錯就打
    消這個念頭，且也沒有人跟我買，我也不知道要賣誰。
　2.辯護要旨：
　　①人的內心想法具有浮動性，可能瞬息萬變，並可能透過思
      考做出最後抉擇之後設立目的，因此人的「內心想法」與
      「目的」（意圖）之間存在階段上的差異。刑法若輕易介
      入一個人曾經出現的內心想法而加以處罰，過度擴張「目
      的」的範圍，違反刑法最後手段性原則（謙抑原則），而
      有過度擴張刑罰權的風險。
　　②被告雖然曾經陳述「有想過要販賣」扣押的毒品，但隨即
      改變此等想法。由此可知，販賣這些毒品只是他曾經存在
      的內心想法，但不是他思考後的「目的」。因此，被告不
      能認為曾經自白意圖販賣而持有第二級毒品罪，被告的持
      有毒品行為，應構成毒品危害防制條例第11條第4項的持
      有第二級毒品純質淨重20公克以上罪。
　　③依警局筆錄的記載，被告在司法警察著手實施搜索前，即
      向員警陳述他的身上及車上各有大麻1包，員警才在被同
      意之後實施搜索，並扣押獲得上述甲基安非他命及大麻。
      所以被告的行為符合刑法第62條前段自首的規定，請依法
      減輕被告的刑罰。
三、本院的決定：
　1.被告曾經打算販賣扣案毒品：
　　本案經過受命法官勘驗被告在地檢署的陳述錄影檔，確認被
    告陳述他曾經打算販賣本案扣押的甲基安非他命及大麻（本
    院卷96-98頁）。　
　2.關鍵證據是被告的陳述：
　　毒品案件中，扣押到大量的毒品以及秤重與分裝工具，的確
    都是判斷刑事被告有無販賣打算的重要證據。因為審判經驗
    上，大部分的毒品施用者，常只扣押到少量的毒品以及「施
    用工具」。然而這些證據都不足以證明持有者必然有販賣的
    打算，因為大量購買毒品的確可能壓低成本，而讓毒品施用
    者用比較優惠的價格取得毒品長期施用。此外毒品施用者為
    了避免買進毒品時在斤兩上吃虧，也為了便於攜帶，也可能
    自備秤重及分裝工具。因此，本案若沒有被告上述「曾經打
    算販賣」的筆錄內容，證據上顯然不足以讓檢察官起訴他意
    圖販賣而持有毒品的罪名。所以，本院認為被告是否意圖販
    賣扣押的毒品，關鍵的證據在於他曾經警局及地檢署直接或
    間接地承認他曾經打算販賣。
　3.本案的課題：
　　①意圖販賣而持有毒品罪可以說是販賣毒品罪的預備行為，
      如果開始從事販賣行為，例如接洽購買者、議價、討論買
      賣細節，就會進一步成立販賣毒品的既遂或未遂罪，而不
      再只是成立意圖販賣而持有毒品罪。其次，「意圖販賣而
      持有毒品罪」和「持有毒品罪」的差別，在於持有毒品者
      內心有無販賣的決定？如果有此決定，就會成立意圖販賣
      而持有毒品罪。
　　②本案既然已經證明「被告曾經打算販賣本案扣押的毒品」
      ，接下來我們必須考慮的是：是不是一有此等販賣的打算
      ，被告就成立意圖販賣而持有毒品罪，不論事後有無後悔
      或打消念頭？也就是說，法院必須決定意圖販賣而持有毒
      品罪中的販賣毒品意圖是否必須始終存在？
　4.思緒之罪：
　　①「意圖販賣而持有第二級毒品罪」刑罰是五年以上有期徒
      刑，「持有第二級毒品罪」與「持有第二級毒品純質淨重
      20公克以上罪」的刑罰分別是二年以下有期徒刑與六月以
      上五年以下有期徒刑，相差非常大。因此，意圖販賣而持
      有毒品罪可以說是一般持有毒品罪因思緒或決定而成的加
      重處罰罪名。
　　②人的思緒常在飛揚與轉換。舉例而言，我們駕駛車輛在道
      路上遇到他人可恨惱人的違規駕駛行為，常有可怕的念頭
      在腦海中滋生，但絕大部分的我們不會去實行，法律也不
      會去處罰此種曾經存在腦海中的可怕惡念。保護並且尊重
      每一個人思緒的自由，是民主國家的特色之一，也是台灣
      從威權體制轉化成為自由國度最明顯的差別。因此，因為
      思緒而犯罪，或因思緒的轉變而構成加重處罰的罪名，法
      院都應該謹慎判斷，盡可能縮小適用範圍，避免產生辯護
      人所說「刑罰權過度擴張」的情形出現。畢竟，把一個人
      的想法判處有罪或加重處罰是非常危險的，這也是台灣過
      往白色恐怖時代告訴我們的經驗。因此，辯護人所主張：
      把思緒區別為「內心想法」（曾經出現的念頭）及「目的
      」（抉擇後的決定），並只處罰或加重處罰最後決定的「
      目的」，本院認同。
　5.證據顯示被告決定不販賣：
　　①一個人在動手（著手）實施犯罪行為之前，過往的心中曾
      經出現過哪些念頭，若沒有證人或錄影檔可以重現被告當
      時的肢體或言詞語言，通常只能靠刑事被告自己的陳述，
      本案也是如此。而法院在判斷同一證據，也就是被告陳述
      的證據價值時，應該採取相同的標準，不能完全相信被告
      對自己不利的陳述，而對被告有利於自己的陳述採取懷疑
      或否定的態度。
　　②本院受命法官勘驗被告在地檢署的陳述錄影檔時，發現被
      告承認曾經有想過要販賣手上的毒品之後，馬上繼續陳述
      「因為我之前已經有案件了，啊不想...後來想一想，不
      想再重蹈覆轍了啊，我也找到工作了，安捏我就...  」
      、「後來就沒有（要賣）了啊，不想再重蹈覆轍」、「因
      為那一天後悔就沒有」（本院卷97-98頁）。
　　③由此可知，證據顯示被告雖然曾經打算販賣本案扣押的毒
      品，但最後打消念頭。販賣毒品只是被告曾經有過的「內
      心想法」，並未成為被告最後抉擇的「目的」。而被告曾
      經存在的「打算販賣內心想法」，應該只作為量刑的重要
      參考因素。
　6.罪名結論：
　　①根據以上的說明，證據呈現的結果，被告最後既然決定不
      要販賣，本院認為他的持有行為只構成毒品危害防制條例
      第11條第4項的持有第二級毒品純質淨重20公克以上罪。
　　②檢察官認為被告構成意圖販賣持有第二級毒品罪，這種法
      院認為相同行為要以不同罪名處罰的情形，刑事訴訟法第
      300條規定要變更起訴法條，本院應該依照這個規定，跟
      被告說明也可能構成的罪名後，變更檢察官的起訴法條，
      改以持有第二級毒品純質淨重20公克以上罪處罰被告。
　7.自首：
　　依照警局筆錄的記載，司法警察於109年5月23日18時30分左
    右，是以檢察官簽發的「（毒品）鑑定許可書」，前往家樂
    福前詢問被告，被告在員警經他同意搜索前，告知員警他身
    上及車上各有1包大麻（警卷7-9頁，但未告知另有甲基安非
    他命）。而當時司法警察並沒有獲得被告持有毒品的具體事
    證，所以被告的主動告知符合刑法第62條前段自首的規定，
    且自首的效果包括被告持有甲基安非他命的部分（一部自首
    及於全部），所以決定依上述規定，稍微減輕被告的刑罰。
　　
參、量刑：
　1.根據前科表的記載，被告在本案發生前，有多次施用第二級
    毒品行為，以及一件販賣第二級毒品行為，可以認為他並不
    是守法的公民。
　2.本案扣押獲得的毒品數量不少。
　3.被告曾經打算販賣，跟自始至終都打算提供自己施用的情況
    不同。
　4.最後考量被告的年齡、工作、教育程度與生活狀況，再斟酌
    被告犯罪後的態度等一切情形，判處較重的有期徒刑1年8月
    。

肆、沒收：
　1.本案扣押的甲基安非他命13包（檢驗後總淨重31.313公克、
    檢驗前總純質淨重21.583公克）及大麻2包（檢驗後淨重分
    別為0.694及0.657公克），都是查獲的毒品，應該依毒品危
    害防制條例第18條第1項前段的規定，予以沒收銷燬。
　2.被告最後雖然沒有打算販賣毒品，但同時扣押獲得的磅秤1
    個及分裝袋2批，可以讓被告用來秤重以及分裝，有助於他
    的持有毒品行為，屬於「供犯罪所用之物」，應該根據刑法
    第38條第1項前段的規定加以沒收。
　3.至於同時扣押的行動電話1支，並無證據顯示與被告的持有
    毒品行為存在任何關聯，所以不在本判決內宣告沒收。
　
依照以上的說明，本院依據刑事訴訟法第299條第1項前段、第30
0條，判處被告上述刑罰。
本案經檢察官施胤弘提起公訴、檢察官黃信勇到庭執行職務。
　
中　　華　　民　　國　　111 　年　　2 　　月　　22　　日
                  刑事第十庭    審判長法  官  劉怡孜
                                      法  官  潘明彥
                                      法  官  陳欽賢　

以上正本證明與原本無異。
如不服本判決應於收受本判後20日內向本院提出上訴書狀，並應
敘述具體理由。其未敘述上訴理由者，應於上訴期間屆滿後20日
內向本院補提理由書狀（均須按他造當事人之人數附繕本）「切
勿逕送上級法院」。
  　　　　　　　　　　　　　　        書記官　劉庭君
中　　華　　民　　國　　111 　年　　2 　　月　　22　　日
附錄本案論罪科刑法條全文：
毒品危害防制條例第11條第4項
持有第二級毒品純質淨重二十公克以上者，處六月以上五年以下
有期徒刑，得併科新臺幣七十萬元以下罰金。
附表：
編號 淨重/公克 (檢驗後淨重) 純質淨重/公克 (檢驗前總純質淨重) 1 0.064 0.058 2 2.427 1.663 3 0.068 0.067 4 0.702 0.457 5 3.580 2.385 6 3.541 1.965 7 3.569 3.109 8 1.544 1.080 9 3.574 2.891 10 3.544 2.767 11 3.562 2.090 12 3.580 2.032 13 1.558 1.019  總淨重：31.313公克 總純質淨重：21.583公克